【裁判字號】    83,重訴,238
【裁判日期】    890211
【裁判案由】    確認抵押權不存在等
【裁判全文】
臺灣臺北地方法院民事判決  八十三年度重訴字第二三八號
    原      告  甲○○
    訴訟代理人  魏錦芳律師
                白德孚律師
    被      告  乙○○      住台北縣永和市○○街一三二巷廿號
    訴訟代理人  孫隆賢律師
    被      告  丙○○      住台北市○○路○段一二七號
    訴訟代理人  范宗熙律師
右當事人間確認抵押權不存在等事件，本院判決如左：
    主    文
原告之訴駁回。
訴訟費用由原告負擔。
    事    實
甲、原告方面：
  壹、聲明：
    一、確認被告就附表所示不動產於民國（下同）八十一年十二月二十八日向台北
        市松山地政事務所設定之抵押權暨其所擔保之本金最高限額抵押權新台幣（
        下同）六百萬元之抵押債權不存在。
    二、被告應協同原告將八十一年十二月二十八日向台北市松山地政事務所就附表
        所示不動產設定之最高限額六旦萬元抵押權登記及八十二年三月十日就該不
        動產所為抵押權內容變更登記，予以塗銷。
  貳、陳述：
    一、原告於台灣高等法院八十三年度重上字第七二號民事判決、八十六年度重上
        更（一）字第一五號民事判決、最高法院八十五年度台上字第二八二五號民
        事判決、八十八年度台上字第四三一號民事判決係主張被告間為通謀虛偽意
        思表示，與本件之訟標的並不相同，並非同一事件重行起訴。
    二、原告起訴請求被告丙○○返還登記系爭不動產予原告，業經本院八十二年度
        訴字第一五四九號民事判決原告勝訴，則系爭抵押權及系爭抵押債權之存否
        顯與原告之利益有關，而原告於前開判決係本於通謀虛偽意思表示請求塗銷
        抵押權登記被判敗訴，與本件本於無權代理請求塗銷抵押權登記之訴訟標的
        並不相同，是本件原告應有確認利益存在。
    三、緣原告於民國八十一年十一月十六日與法定代理人為被告丙○○之訴外人聯
        文興業有限公司（下稱聯文公司）就附表所示原告所有之不動產（下稱系爭
        不動產）簽訂買賣契約，約定價金七百四十萬元，聯文公司已依約交付第一
        次及第二次應付價款一百五十萬元及三十萬元，第三次則應於產權過戶後由
        買方持向銀行辦理貸款給付五百六十萬元，原告應於第二次付款時交付產權
        過戶文件予聯文公司，依契約第十四條約定，乙方即原告答應甲方即聯文公
        司作反設定，確保甲方購屋付款及過戶之安全保障。乙方於簽約日起不得再
        以本約不動產標的物為擔保品向銀行或第三人行次順位抵押設定及融資行為
        。被告丙○○向原告表示可授權其代辦過戶手續，原告乃同意其就授權書辦
        理公證，詎被告丙○○趁機在空白產權過戶文件及抵押權設定文件預蓋印章
        ，串通被告乙○○於八十一年十二月二十八日將系爭不動產設定六百萬元之
        最高限額抵押權予被告乙○○（下稱系爭抵押權），被告丙○○嗣於八十二
        年一月十八日將系爭不動產移轉登記至其名下，但未給付尾款五百六十萬元
        。原告已於另案起訴起訴主張解約請求被告丙○○將系爭不動產移轉登記予
        原告，業經判決勝訴，惟被告乙○○已行使抵押權拍賣系爭不動產，爰提起
        本件訴訟並供擔保聲請停止強制執行。
    四、被告丙○○係屬無權代理：
    （一）原告將過戶文件交予被告丙○○係為辦理過戶、設定及貸款，被告丙○○
          於抵押權設定契約及土地登記申請書另以自己為抵押連帶債務人與被告謝
          市珠成立消費借貨關係並受領抵押貸款，係以其本人名義而非以代理人名
          義與第三人為法律行為，顯逾越授權範圍而為無權代理，應由被告丙○○
          自行承擔，原告與被告乙○○並未成立消費借貸關係。
    （二）原告雖授權被告丙○○辦理抵押權登記，並未授權被告丙○○受領貸款，
          縱被告乙○○曾交付借款予被告丙○○，亦與原告無關，是本件最高限額
          六百萬元之抵押權因原告並未受領借款成立借貸關係，應對原告不存在。
    （三）被告丙○○取得之借款五百萬元僅五十萬元係被告乙○○支付，其餘五萬
          元部分由訴外人王美慧支出，二百四十萬元部分則自訴外人王祥鍊以被告
          丙○○名義向王美慧所借八百萬元中抵扣，顯與通常借款程序不符。
    五、被告乙○○明知或可得而知被告丙○○並無代理權：
    （一）被告丙○○所持原告出具之授權書已載明係「代為處理」設定貸款，被告
          丙○○僅得代理原告貸款，借款人應為原告，被告丙○○逾越授權範圍以
          其名義與被告乙○○成立消費借貸關係並設定抵押權，且授權書並未記載
          被告丙○○可以其名義借款、可代原告收受借款，被告乙○○猶借款予被
          告丙○○，足見被告乙○○明知被告丙○○係無權代理。
    （二）被告丙○○與被告乙○○成立五百萬元之消費借貸契約，其中二百四十萬
          元並以被告丙○○以王祥鍊名義向王美慧所借款項抵銷，均為被告間之債
          權債務關係，原告與被告丙○○既無債之關係，亦未授權被告丙○○可以
          其債務與被告乙○○之抵押權抵銷，被告乙○○明知係其與被告丙○○間
          自為消費借貸行為，而與原告無關。
    （三）本件抵押權設定後，被告乙○○均未通知原告撥款，逕由被告丙○○簽發
          本票三紙予被告乙○○而由被告丙○○受領借款，原告就借款及抵押權設
          定均不知情，亦與借款並設定抵押權之一般程序有違，顯係被告乙○○同
          意如此作法以阻原告受領貸款。
    六、原告係授權被告丙○○代辦貸款，被告丙○○趁機以自己名義向被告乙○○
        借款並在抵押權契約約列名連帶保證人，應為無權代理，其借款行為對原告
        即不生效力，則抵押權設定亦失所附麗，對原告亦不生效力；又被告乙○○
        明知或可得而知被告丙○○就前揭行為並無代理權，猶同意以丙○○為抵押
        權契約之連帶債務人，不得主張原告有表見代理之授權人責任。
    七、被告間之抵押債權即消費借貸關係為通謀虛偽意思表示，被告乙○○並未實
        際交付借款予被告丙○○，故系爭抵押權所擔保之債權既未存在，抵押權即
        失所附麗。
    八、原告係受被告丙○○之詐欺始為貸款、設定之授權行為及抵押權設定之意思
        表示，原告依民法第九十二條予以撤銷，而被告乙○○明知被告丙○○無代
        理權猶交付借款，顯屬共同詐欺，系爭抵押權設定應屬無效，被告自得主張
        塗銷。
    九、爰依無權代理主張被告所為法律行為無效應回復原狀、依民法第九十二條主
        張撤銷受被告丙○○詐欺所為授權行為及抵押權設定行為之意思表示，並主
        張抵押債務係通謀意思表示而為無效，為此提起本件訴訟。
  參、證據：提出土地登記申請書、抵押權設定契約書、授權書、台灣台北地方法院
      檢察署八十二年度偵字第一二七八三號起訴書、建築改良物登記簿、本院民事
      執行處通知、不動產買賣契約書各一件、支票三紙為證。
乙、被告乙○○方面：
  壹、聲明：駁回原告之訴。
  貳、陳述：
    一、原告若係以丙○○與乙○○間有通謀虛偽意思表示而主張抵押權設定無效，
        業經台灣台北地方法院八十二年度訴字第一五四九號判決敗訴，且八十一年
        十二月二十八日所設定之抵押權登記已於八十二年三月八日變更登記為義務
        人即債務人丙○○，原告已欠缺權利保護要件。
    二、被告丙○○所為縱非有權代理亦為表見代理：
    （一）被告丙○○於八十一年十二月下旬向被告乙○○表示提供系爭不動產設定
          最高限額抵押權六百萬元，並出示系爭不動產之所有權狀及原告之印鑑證
          明及授權書，授權書表示就系爭不動產由被告丙○○全權代為處理過戶、
          貸款、設定等一切相關事宜，復於蓋有原告印鑑章之抵押權設定契約書載
          明原告為義務人兼連帶債務人，被告乙○○乃集伊與訴外人蕭雅文、王美
          慧、王美華之資金共五百萬元，以被告乙○○名義分三次交予連帶債務人
          即被告丙○○，被告丙○○並交付經原告背書之本票三紙，嗣於八十二年
          三月初被告丙○○稱系爭不動產所有權已移轉登記予伊，遂於同年月十日
          將義務人兼連帶債務人變更登記為被告丙○○，被告丙○○另簽發五百萬
          元之本票一紙；被告丙○○前述行為除自行借貸並代理原告為法律行為，
          原告縱係為自己借款始書立授權書，惟既在抵押權設定契約書及申請書上
          蓋章同意為連帶債務人，被告丙○○若非有權代理至少亦有表見代理，原
          告自應負授權人責任。原告陳稱在空白抵押權設定契約書暨申請書上蓋章
          ，不知被告列為連帶保證人，顯與常情有違，且縱被告丙○○之前曾連續
          辦理三次設定不成，亦與被告乙○○無涉。
    （二）聯文公司與原告就系爭不動產簽訂之買賣契約約定原告於簽約日起即不得
          再以系爭不動產為擔保品向第三人借款，自不可能由被告丙○○代原告辦
          理貸款；又依約定尾款應由原告配合聯文公司辦理貸款，應係由聯文公司
          或被告丙○○以系爭不動產貸款，而非由原告貸款方合情理；且聯文公司
          與原告約定之買賣價金並未扣除抵押金額，果如原告主張係委託被告羅麗
          雲辦理貸款，借款人僅為原告個人，豈非使聯文公司不僅須給付原告全部
          買賣價金尚須負擔鉅額抵押借款，要與事理有違，是本件應認原告同意被
          告丙○○以系爭不動產貸款作為給付原告之尾款，惟因系爭不動產尚未過
          戶，故以原告為抵押權設定契約之義務人兼連帶債務人，於過戶後則變更
          為被告丙○○，故系爭抵押權設定之債務人應含被告丙○○，被告乙○○
          既向連帶債務人之一即被告丙○○交付借款，自發生借貸之效力。只因被
          告丙○○取得借款後未支付買賣價金，原告始提起本件訴訟，不得以此即
          否認原告之前之授權行為。
    （三）系爭五百萬元之借款，第一次係於八十一年十二月二十八日由王美慧自華
          南商業銀行（下稱華南銀行）公館分行第000000000000號帳
          戶領取一百六十萬元，嗣於同年月二十九日交付予被告丙○○，第二次係
          於同年月三十日交付二百四十萬元〔此因被告丙○○曾以其公司員工王祥
          鍊所有之房地為王美慧設定抵押權而向王美慧借款八百萬元，嗣因被告羅
          麗雲欲向台北市第九信用合作社辦理抵押借款，乃由王美慧出具清償證明
          塗銷第一順位抵押權，被告丙○○再將九信撥款九百萬元中返還王美慧八
          百萬元，並由八百萬元中取出一百九十七萬六千元借予被告丙○○（原借
          二百四十萬元，扣除八百萬元借款利息七萬零四十元、本件預扣利息二十
          五萬元及給付介紹人佣金十萬元）〕，第三次於八十二年一月五日由被告
          乙○○自華南銀行公第000000000000號帳戶提領五十萬元、
          王美慧自華南銀行第00000000000十號帳戶提領六十五萬元，
          湊足一百萬元交與丙○○，此為台灣高等法院八十六年度重上更（一）字
          第一五號判決所認定，並為最高法院八十八年度台上字第四三一號判決所
          維持。
    （四）本件借款發生於八十一年間，被告丙○○若遲未交付幫原告代辦貸款之款
          項，原告何以至八十三年四月始提起本件訴訟？顯有悖情理；且如原告所
          言被告丙○○於設定予被告乙○○前，曾連續向第三人貸款三次均因將被
          告丙○○列為連帶債務而未獲撥款，則本件被告丙○○猶持原告印鑑證明
          及授權書辦理貸款，原告豈能諉為不知？
    （五）被告丙○○在抵押權設定契約列為連帶保證人係自為債務人而非代原告為
          法律行為，自毋需原告授權，被告丙○○是否經原告同意而為本件借款之
          連帶債務人與是否為無權代理無關。
    四、原告縱因受被告丙○○之詐欺而為欲撤銷其授權，被告乙○○因信任印鑑證
        明、授權書及抵押權設定契約始為本件借款而為善意第三人，原告亦不得對
        抗被告乙○○。
    五、原告主張被告間為通謀虛偽意思表示，惟業經台灣台北地方法院八十二年度
        訴字第一五四九號判決原告判訴，而台灣台北地方法院八十二年度訴字第三
        ０五六號刑事判決亦認定被告乙○○為被告丙○○連續詐欺之被害人，應認
        被告間並非通謀虛偽意思表示。
  參、證據：提出台灣台北地方法院八十二年度訴字第一五四九號民事判決暨被告乙○○於該案答辯狀及所附證物、台灣高等法院八十三年度重上字第七二號民事
      判決、重上更一字第一五號民事判決、最高法院八十五年度台上字第二八二五
      號民事判決、台上字第四三一號民事判決、授權書、他項權利證明書、抵押權
      設定契約、王美慧華南銀行公館分行第000000000000號帳戶存褶
      暨存褶存款交易明細單、張柏賓台北市第九信用合作社古亭分社第00000
      0－0號帳戶存褶暨活期性存款明細分類帳、被告乙○○華南銀行00000
      0000000號帳戶存褶、王美華華南銀行00000000000七號帳
      戶存褶、台北地方法院八十二年度訴字第三０五六０號刑事案件八十二年十一
      月二十四日、十一月二十九日筆錄暨判決、建築改良物登記簿、華南銀行八十
      六年四月二十九日華敦字第四七號函、台灣高等法院函九信雙園分社函稿、台
      北市第九信用合作社北市九信社業字第一一五號函各一件、九信發予台灣高等
      法院傳真二件、本票四件為證，並聲請訊問證人王美華、蕭雅文。
丙、被告丙○○方面：
    被告丙○○未於最後言詞辯論期日到場，惟據前其之前到庭及提出之書狀所為之
    聲明、陳述略以：
  壹、聲明：駁回原告之訴。
  貳、陳述：
      原告之請求與台灣台北地方法院八十二年度訴字第一五四九號民事事件之請求
      相同，原告更行起訴即非合法。且八十一年十二月二十八日所設定之抵押權登
      記已於八十二年三月八日變更登記為義務人即債務人丙○○，原告已欠缺權利
      保護要件。
  參、證據：提出授權書、建築改良物登記簿各一件為證。
丁、本院依職權調閱本院八十三年度訴字第三０五六號刑事卷、八十二年度訴字第一
    五四九號民事卷、八十二年度民執全辛字第四八六號假扣押卷、八十二年度訴字
    第三０五六號刑事判決、台灣高等法院八十三年度上訴字第四一六六號刑事判決
    、八十三年度重上字第七二號民事判決、八十六年度重上更（一）字第一五號民
    事判決、最高法院八十五年度台上字第二八二五號民事判決、八十八年度台上字
    第四三一號民事判決。
    理    由
甲、程序方面：
  一、被告丙○○經合法通知，未於言詞辯論期日到場，核無民事訴訟法第三百八十
      六條所列各款情形，爰依原告之聲請，由其一造辯論而為判決。
  二、按訴狀送達後，原告不得將原訴變更或追加他訴。但經被告同意或不甚妨礙被
      告之防禦及訴訟之終結者，不在此限，民事訴訟法第二百五十五條第一項著有
      明文。查原告於起訴時係聲明請求「確認被告乙○○就附表所示不動產於八十
      一年十二月二十八日所設定之抵押權暨其所擔保之本金最高限額抵押權六百萬
      元之抵押債權均不存在。被告應協同原告向台北市松山地政事務所塗銷前項之
      抵押權登記」，嗣於八十八年六月七日言詞辯論（二）狀變更前揭聲明為「確
      認被告就附表所示不動產於民國八十一年十二月二十八日向台北市松山地政事
      務所設定之抵押權暨其所擔保之本金最高限額抵押權新台幣六百萬元之抵押債
      權不存在。被告應協同原告將民國八十一年十二月二十八日向台北市松山地政
      事務所就附表所示不動產設定之最高限額新台幣陸佰萬元抵押權登記及八十二
      年三月十日就該不動產所為抵押權內容變更登記，予以塗銷。」雖不為被告所
      同意，惟並無礙訴訟之終結及被告之防禦，依首開法條規定，應予准許。
  三、次按判決既判力客觀範圍之認定，應以訴訟標的有無經終局判決為準，原告於
      另案即本院八十二年度訴字第一五四九號民事事件之先位聲明位係本於被告通
      謀虛偽意思表示設定抵押權，依民法第二百四十二條代位請求塗銷，備位請求
      則本於民法第二百四十四條撤銷被告設定抵押權之行為，本件之訴訟標的係主
      張被告甲○○無權代理而塗銷抵押權登記、依民法第九十二條撤銷受被告丙○○詐欺所為之授權行為及所為之抵押權設定之意思表示及抵押債權係通謀虛偽
      意思表示，二者並不相同，應非前揭判決既判力所及，原告應得再行起訴。第
      按原告與訴外人就系爭不動產之買賣契約業已解除，原告可取回系爭不動產之
      所有權，則本件抵押權及抵押債權存在與否及可否塗銷，對原告之法律上地位
      顯有影響，而八十二年三月十日抵押權變更登記係將原八十一年十二月二十八
      日所為抵押權登記之登記義務人由原告變更為被告丙○○，其餘六百萬元之本
      金最高限額抵押權、抵押權權利人均未變更，原告仍有即受確認判決之利益，
      而具備權利保護之要件，合先敘明。
乙、實體方面：
  一、原告主張：
  （一）原告主張於八十一年十一月十六日與訴外人聯文公司就原告所有系爭不動產
        簽訂買賣契約，聯文公司已交付第一次及第二次應付價款共一百八十萬元，
        第三次則應於產權過戶後由買方持向銀行辦理貸款給付五百六十萬元，原告
        應於第二次付款時交付產權過戶文件予聯文公司，依契約第十四條約定，乙
        方即原告答應甲方即聯文公司作反設定，確保甲方購屋付款及過戶之安全保
        障。被告丙○○向原告表示可授權其代辦過戶手續，原告乃同意其就授權書
        辦理公證，詎被告丙○○趁機在空白產權過戶文件及抵押權設定文件預蓋印
        章，與被告乙○○串通而將系爭抵押權設定予乙○○，被告丙○○嗣於八十
        二年一月十八日將系爭不動產移轉登記至其名下，但未給付尾款五百六十萬
        元。原告業於另案起訴起訴主張解約請求被告丙○○將系爭不動產移轉登記
        予原告，並經判決勝訴，惟被告乙○○已行使抵押權拍賣系爭不動產。
  （二）原告將過戶文件交予被告丙○○係為辦理過戶、設定及貸款，被告丙○○於
        抵押權設定契約及土地登記申請書另以自己為抵押連帶債務人與被告乙○○
        成立消費借貨關係並受領抵押貸款，顯逾越授權範圍而為無權代理，應由被
        告丙○○自行承擔，系爭抵押權因原告並未受領借款成立借貸關係，應對原
        告不存在；又本件被告丙○○與被告乙○○借款程序亦與事理有違，被告丙○○所持原告出具之授權書已載明係「代為處理」設定貸款，被告丙○○僅
        得代理原告貸款，借款人應為原告，被告丙○○逾越授權範圍以其名義與被
        告乙○○成立消費借貸關係並設定抵押權，又原告與被告丙○○既無債之關
        係，亦未授權被告丙○○可以其債務與被告乙○○之抵押權抵銷，被告乙○○猶借款予被告丙○○，足見其明知被告丙○○係自為借貸行為而與原告無
        關而係無權代理。且本件抵押權設定後，被告乙○○均未通知原告撥款，逕
        由被告丙○○受領借款，亦與借款並設定抵押權之一般程序相悖。被告乙○○明知或可得而知被告丙○○係無權代理，猶同意以丙○○為抵押權契約之
        連帶債務人，不得主張原告有表見代理之授權人責任。
  （三）被告間之抵押債權即消費借貸關係為通謀虛偽意思表示，被告乙○○並未實
        際交付借款予被告丙○○，系爭抵押權因所擔保之債權未存在而失所附麗；
        原告係受被告丙○○之詐欺始為貸款、設定之授權行為及抵押權設定之意思
        表示，被告乙○○明知被告丙○○無代理權猶交付借款，顯屬共同詐欺，原
        告依民法第九十二條予以撤銷，系爭抵押權設定應屬無效。
  （五）爰依無權代理主張被告所為法律行為無效應回復原狀、依民法第九十二條主
        張撤銷受被告丙○○詐欺所為授權行為及抵押權設定行為之意思表示，並主
        張抵押債務係通謀意思表示而為無效，為此提起本件訴訟等情。
  二、被告乙○○則以：
  （一）被告丙○○於設定系爭抵押權前向被告乙○○出示系爭不動產之所有權狀及
        原告之印鑑證明及授權書，授權書表示就系爭不動產由被告丙○○全權代為
        處理過戶、貸款、設定等一切相關事宜，復於蓋有原告印鑑章之抵押權設定
        契約書載明原告為義務人兼連帶債務人，被告乙○○與與訴外人蕭雅文等共
        同集資五百萬元以被告乙○○名義分三次交予連帶債務人即被告丙○○，嗣
        被告丙○○稱系爭不動產所有權已移轉登記予伊，乃將義務人兼連帶債務人
        變更登記為被告丙○○，原告縱係為自己借款始書立授權書，惟既在抵押權
        設定契約書及申請書上蓋章同意為連帶債務人，被告丙○○若非有權代理至
        少亦有表見代理，原告自應負授權人責任。本件係原告同意被告丙○○以系
        爭不動產貸款作為給付原告之尾款，因系爭不動產尚未過戶，故以原告為抵
        押權設定契約之義務人兼連帶債務人，於過戶後則變更為被告丙○○，故系
        爭抵押權設定之債務人應含被告丙○○，被告乙○○既向連帶債務人之一即
        被告丙○○交付借款，自發生借貸之效力。只因被告丙○○取得借款後未支
        付買賣價金，原告始提起本件訴訟，不得以此即否認原告之前之授權行為。
  （三）原告縱因受被告丙○○之詐欺而為欲撤銷其授權，被告乙○○因信任印鑑證
        明、授權書及抵押權設定契約始為本件借款而為善意第三人，原告亦不得對
        抗被告乙○○等語，資為抗辯。
  三、原告主張曾與訴外人聯文公司就系爭不動產簽訂買賣契約，聯文公司已交付部
      分價款，依約剩餘價款應於產權過戶後由買方持向銀行辦理貸款給付五百六十
      萬元，原告並授權被告丙○○就系爭不動產代為處理過戶、貸款、設定等事宜
      ，被告丙○○以原告為設定義務人及連帶債務人而設定系爭抵押權予被告乙○○乙節，業據提出土地登記申請書、抵押權設定契約書、授權書、建築改良物
      登記簿、不動產買賣契約書為證，復為被告所不否認，堪信為真實。
  四、原告另主張將過戶文件交予被告丙○○係為辦理過戶、設定及貸款，被告丙○○於抵押權設定契約及土地登記申請書另以自己為抵押連帶債務人與被告乙○○成立消費借貨關係並受領抵押貸款，顯逾越授權範圍而為無權代理，為被告
      所否認，並提出授權書、他項權利證明書、抵押權設定契約書為證。經查，原
      告與聯文公司之買賣契約約定尾款由買受人貸款支付，而原告復授權被告丙○○處理系爭不動產之貸款、設定等事宜業如前述，原告就抵押權設定契約書上
      之印章亦不否認其真正，僅陳稱係被告丙○○在其辦公處所持其印鑑在空白之
      產權過戶及設定抵押權文件上預蓋印章，足見原告係為取得房屋尾款，而概括
      授權被告丙○○以買賣標的物即系爭不動產為擔保品而向第三人借款，被告丙○○嗣未將借得款項交付予原告以支付買賣價金，仍不影響原告先前授權行為
      之效力，原告被告乙○○辯稱被告丙○○提出之抵押權設定契約書記載原告為
      義務人兼連帶債務人並蓋有原告之印章，與經公證之授權書上原告印文及印鑑
      證明上之原告印文核對相符，始同意辦理抵押，洵為可採。次查，原告與被告
      丙○○既為連帶債務人，被告乙○○將借款交付予被告丙○○，難謂借貸標的
      物未交付而不生借貸之效力。況以不動產設定抵押權為借款之擔保，抵押義務
      人與借款債務人不同所在多有，自授權書及抵押權設定契約書亦無從得知原告
      對被告丙○○之授權範圍有何限制，被告乙○○復無審認原告與被告丙○○之
      間之內部關係之義務，其就授權書及抵押權設定書及印鑑證明之印文等外部形
      式觀之，已足生被告丙○○係原告之代理人而得貸款並設定抵押權之確信，被
      告乙○○乃將借款交付予被告丙○○，要與常情無違，原告空言主張被告丙○○就系爭抵押權之訴定之抵押債權之成立逾越代理權限而為無權代理，即非有
      據，被告丙○○既非無權代理，其所為之法律行為自屬有效。
  五、按當事人主張有利於己之事實者，就其事實有舉證之責任，為民事訴訟法第二
      百七十七條所明定。原告主張被告間之抵押債權即消費借貸關係為通謀虛偽意
      思表示，被告乙○○並未實際交付借款予被告丙○○，為被告所否認，原告自
      應就被告間如何通謀虛偽成立假債權並設定抵押權舉證證明。惟查，被告乙○○辯稱系爭五百萬元之借款，第一次係於八十一年十二月二十八日由王美慧自
      華南銀行公館分行第000000000000號帳戶領取一百六十萬元，嗣
      於同年月二十九日交付予被告丙○○，第二次係於同年月三十日交付二百四十
      萬元〔此因被告丙○○曾以其公司員工王祥鍊所有之房地為王美慧設定抵押權
      而向王美慧借款八百萬元，嗣因被告丙○○欲向台北市第九信用合作社辦理抵
      押借款，乃由王美慧出具清償證明塗銷第一順位抵押權，被告丙○○再將九信
      撥款九百萬元中返還王美慧八百萬元，並由八百萬元中取出一百九十七萬六千
      元借予被告丙○○（原借二百四十萬元，扣除八百萬元借款利息七萬零四十元
      、本件預扣利息二十五萬元及給付介紹人佣金十萬元）〕，第三次於八十二年
      一月五日由被告乙○○自華南銀行公第000000000000號帳戶提領
      五十萬元、王美慧自華南銀行第00000000000十號帳戶提領六十五
      萬元，湊足一百萬元交與丙○○，業據提出王美慧華南銀行公館分行第000
      000000000號帳戶存褶暨存褶存款交易明細單、張柏賓台北市第九信
      用合作社古亭分社第000000－0號帳戶存褶暨活期性存款明細分類帳、
      被告乙○○華南銀行000000000000號帳戶存褶、王美華華南銀行
      00000000000七號帳戶存褶、華南銀行八十六年四月二十九日華敦
      字第四七號函、台灣高等法院函九信雙園分社函稿、台北市第九信用合作社北
      市九信社業字第一一五號函、九信發予台灣高等法院傳真、本票為證，並經證
      人蕭雅文結證稱：甲○○上班無時間即以授權書委任丙○○處理，借款人為甲○○與丙○○，共借五百萬元，第一次是十二月二十九日早上在華南銀行公館
      分行付現金一百六十萬元，王美華、乙○○、丙○○、王先生及伊在場；第二
      次在九信雙園分社轉帳，因王美華、王美慧、乙○○及伊借予王祥鍊八百萬元
      ，從八百萬元扣去二百四十萬元做為給丙○○之借款，並先扣除利息二十五萬
      元、介紹費十萬元，及原八百萬元利息七萬四千元，丙○○說七萬四千元利息
      她再和王祥鍊算，丙○○是聯文公司老闆娘，王祥鍊是該公司經理；第三次是
      八十二年一月五日在華南銀行公館分行付一百萬元現金，王美華、乙○○、丙○○、馬姓人氏及伊在場，王美華自領出六十五萬元取出五十萬元及乙○○之
      五十萬元共一百萬元，三次借款均寫本票等語屬實，證人王美華亦結證稱：乙○○、蕭雅文、王美慧及伊共同以乙○○名義借款予丙○○，第一次在華南銀
      行公館分行借一百六十萬元，第二次在九信雙園分社我未在場，第三次在華南
      銀行公館分行借一百萬元，我領六十五萬元取五十萬元加上乙○○之五十萬元
      ；之前伊四人曾集資借八百萬元予聯文公司綦詳（均見本院八十三年六月二十
      四日言詞辯論筆錄）；復有台灣高等法院八十六年度重上更（一）字第一五號
      判決、最高法院八十八年度台上字第四三一號判決在卷可稽。原告既無從舉證
      證明被告就系爭抵押債權有何通謀虛偽意思表示，顯未盡其舉證之責，佐以被
      告乙○○就其資金流向已為相當之舉證，應認被告所辯應為可取，原告此項主
      張亦非足採。
  六、次按因被詐欺或被脅迫而為意思表示者，表意人得撤銷其意思表示。但詐欺係
      由第三人所為者，以相對人明知其事實或可得而知者為限，始得撤銷之。被詐
      欺而為之意思表示，其撤銷不得以之對抗善意第三人，民法第九十二條著有明
      文。原告主張原告係受被告丙○○之詐欺始為貸款、設定之授權行為及抵押權
      設定之意思表示，被告乙○○明知被告丙○○無代理權猶交付借款，顯屬共同
      詐欺云云。然查，原告係受被告丙○○之詐欺始授權其貸款並為抵押權之設定
      ，固經台灣高等法院八十三年度上訴字第四一六六號刑事判決判決被告丙○○
      詐欺有罪確定，惟該判決亦認定被告乙○○同為被告丙○○詐欺之被害人；而
      被告乙○○係本諸授權書及抵押權契約書而同借款詳如前述，原告空言指摘被
      告乙○○與被告丙○○共同詐欺，卻未舉證證明被告乙○○非善意第三人，揆
      諸上開說明，自不得以其撤銷對抗被告乙○○，其授權被告丙○○貸款及為抵
      押權設定之意思表示對被告乙○○應生效力。
  七、從而，原告本於無權代理主張被告所為法律行為無效應回復原狀、依民法第九
      十二條主張撤銷受被告丙○○詐欺所為授權行為及抵押權設定行為之意思表示
      ，並主張抵押債務係通謀意思表示而為無效，而請求確認被告就系爭不動產於
      八十一年十二月二十八日向台北市松山地政事務所設定之抵押權暨其所擔保之
      本金最高限額抵押權六百萬元之抵押債權不存在，被告應協同原告將八十一年
      十二月二十八日向台北市松山地政事務所就系爭不動產設定之最高限六百萬元
      抵押權登記及八十二年三月十日就該不動產所為抵押權內容變更登記，予以塗
      銷，即有未合，不應准許。
  八、本件事證已臻明確，兩造其餘攻擊防禦方法，於本判決結果不生影響，爰不一
      一論述，併此敘明。
據上論結：原告之訴為無理由，依民事訴訟法第三百八十五條第一項前段、第七十八
條，判決如主文。
中      華      民      國    八十九    年    二      月      十一      日
                                        民事第四庭法      官  劉又菁
右為正本係照原本作成
如對本判決上訴，須於判決送達後廿日內向本院提出上訴狀
中      華      民      國    八十九    年    二       月    十四      日
~B法院書記官  黃瓊滿


司法院資訊處製作；財團法人民間司法改革基金會備份。
